---
title: "Analiza transporta v Evropi"
author: "Domen Flakus Bosilj"
date: "January 15, 2019"
output:
  html_document: default
  pdf_document:
    includes:
      in_header: lib/styles.sty
    latex_engine: xelatex
---

```{r setup, echo=FALSE, results='hide', message=FALSE, warning=FALSE}
# Če želimo nastaviti pisave v PDF-ju, odkomentiramo
# in sledimo navodilom v programu.
#source("fontconfig.r", encoding="UTF-8")

# Uvoz vseh potrebnih knjižnic
source("lib/libraries.r", encoding="UTF-8")
```

```{r rstudio, echo=FALSE, results='asis'}
# Izris povezave do RStudia na Binderju
source("lib/rstudio.r", encoding="UTF-8")
```

# Izbira teme

Analiza transporta v Evropi:
  - primerjava med posameznimi državami glede na to kolikšen delež ljudi uporablja določeno vrsto      transporta,
  - primerjava med posameznimi državami glede na to kako prometno varna je katera, primerjava tudi     med prevoznimi sredstvi
  - primerjava količine toplogrednih plinov v posameznih državah in iskanje povezave s prometom        (npr. države kjer manjši delež ljudi uporablja javni potniški promet ima v zraku več               toplogrednih plinov)
  - analiza povezave med gospodarsko razvitostjo države in uporabo javnega potniškega prometa (npr.     v državah z višjim BDPpc ljudje več uporabljajo javni potniški promet)

***

# Obdelava, uvoz in čiščenje podatkov

```{r uvoz, echo=FALSE, message=FALSE}
source("uvoz/uvoz_domen.r", encoding="UTF-8")
```

Podatke za svoj projekt sem poiskal na spletnih straneh Eurostata in jih shranil kot CSV datoteke. Pridobljene podatke sem nato uredil in jih zbral v več razpredelnicah v obliki *tidy data*.

Tabela 1 (Kolikšen delež ljudi uporablja določeno prevozno sredstvo):
  - 'Leto' - spremenljivka: leto
  - 'Drzava' - spremenljivka: ime države
  - 'Prevozno_sredstvo' - spremenljivka: 3 prevozna sredstva
  - 'Delez' - meritev: delež ljudi, ki uporabljajo določeno prevozno sredstvo

Tabela 2 (Katera izmed evropskih držav je prometno najvarnejša):
  - 'Leto' - spremenljivka: leto
  - 'Drzava' - spremenljivka: ime države
  - 'Smrti_pmio' - meritev: število smrti v prometu na milijon ljudi
  
Tabela 3 (Kako velik vpliv na onesnaženost ozračja ima promet):
  - 'Leto' - spremenljivka: leto
  - 'Drzava' - spremenljivka: ime države
  - 'Kolicina_kg_na_mio' - meritev: količina toplogrednih plinov v kg na milijon ljudi
  

Sestavil sem še nekaj tabel, ki pa sem jih potreboval le za vmesne korake, in niso pomembne za končne rezultate analize.


***

# Analiza in vizualizacija podatkov

```{r vizualizacija, echo=FALSE, message=FALSE, warning=FALSE, results='hide'}
source("vizualizacija/vizualizacija_domen.r", encoding="UTF-8")
```


Na spodnjem grafu je prikazano, kolikšen delež ljudi v določeni državi in letu uporablja eno izmed analiziranih vrst transporta.

```{r line, echo=FALSE, message=FALSE, fig.align='center', fig.cap='Delezi uporabe prevoznih     sredstev v Evropskih državah'} 
graf_delez_ljudi
```


Zemljevid Evrope

```{r zemljevid, echo=FALSE, fig.align='center', fig.cap='Zemljevid Evrope'}
graf_europe
```

***

<!-- # Napredna analiza podatkov -->

<!-- ```{r analiza, echo=FALSE, message=FALSE} -->
<!-- source("analiza/analiza.r", encoding="UTF-8") -->
<!-- ``` -->

<!-- Spodnji graf prikazuje povezavo med številom naselij in površino občine. -->

<!-- ```{r graf, echo=FALSE, fig.align='center', fig.cap='Povezava med številom naselij in površino občine'} -->
<!-- ggplot(inner_join(obcine, data.frame(obcina=names(skupine), -->
<!--                                      skupina=factor(skupine)), by="obcina") -->
<!-- , aes(x=povrsina, y=naselja, color=skupina, size=prebivalci/1000)) + geom_point() + -->
<!--   ggtitle("Število naselij glede na površino občine") + -->
<!--   xlab(expression("Površina (km"^2 * ")")) + ylab("Št. naselij") + -->
<!--   guides(color=guide_legend(title="Skupina"), -->
<!--          size=guide_legend(title="Prebivalci (* 1000)")) -->
<!-- ``` -->

***

