---
title: "Analiza transporta v Evropi"
author: "Domen Flakus Bosilj"
date: "January 15, 2019"
output:
  html_document: default
  pdf_document:
    includes:
      in_header: lib/styles.sty
    latex_engine: xelatex
---

```{r setup, echo=FALSE, results='hide', message=FALSE, warning=FALSE}
# Če želimo nastaviti pisave v PDF-ju, odkomentiramo
# in sledimo navodilom v programu.
#source("fontconfig.r", encoding="UTF-8")

# Uvoz vseh potrebnih knjižnic
source("lib/libraries.r", encoding="UTF-8")
```

```{r rstudio, echo=FALSE, results='asis'}
# Izris povezave do RStudia na Binderju
source("lib/rstudio.r", encoding="UTF-8")
```

# Uvod

V projektu bom analiziral različne načine transporta ljudi in blaga v evropskih državah ter vplih le-teh na okolje in varnost v prometu.

Skozi analize podatkov bom skušal poiskati povezave med priljubljenostjo določene vrste transporta ter gospodarsko razvitostjo države. Prav tako bom primerjal vrste transporta glede na njihovo varnost, ter obravnaval vpliv transporta na okolje.

Glavni cilji moje analize bodo, da bi za vsako od evropskih držav poiskal najbolj varen način transporta in tistega, ki je okolju najbolj prijazen ter ugotoviti, ali obstaja povezava med gospodarsko razvitostjo države in vrsto transporta, ki jo prebivalci največ uporabljajo. Prikazal bom tudi, kako so se deleži uporabe različnih tipov transporta spreminjali v zadnjih 10 letih.

Nekatere primerjave in analize:

- primerjava med posameznimi državami glede na to kolikšen delež ljudi uporablja določeno vrsto transporta,
- primerjava med posameznimi državami glede na to kako prometno varna je katera, primerjava tudi med prevoznimi sredstvi
- primerjava količine toplogrednih plinov v posameznih državah in iskanje povezave s prometom (npr. države kjer manjši delež ljudi uporablja javni potniški promet ima v zraku več toplogrednih plinov)
- analiza povezave med gospodarsko razvitostjo države in uporabo javnega potniškega prometa (npr. v državah z višjim BDPpc ljudje več uporabljajo javni potniški promet)

***

# Obdelava, uvoz in čiščenje podatkov

```{r uvoz, echo=FALSE, message=FALSE}
source("uvoz/uvoz_domen.r", encoding="UTF-8")
```

Uporabil bom podatke, ki sem jih pridobil na spletnih straneh Eurostata 
Podatke za svoj projekt sem poiskal na spletnih straneh Eurostata in opisujejo obdobje od leta 2007 do 2016. Podatke sem najprej shranil kot CSV datoteke, nato pa jih uredil in jih zbral v več razpredelnicah v obliki *tidy data*.

Tabela 1 (delez_ljudi: Kolikšen delež ljudi uporablja določeno prevozno sredstvo):

- 'Leto' - spremenljivka: leto
- 'Drzava' - spremenljivka: ime države
- 'Prevozno_sredstvo' - spremenljivka: 3 prevozna sredstva
- 'Delez' - meritev: delež ljudi, ki uporabljajo določeno prevozno sredstvo

Tabela 2 (smrti_pmio: Katera izmed evropskih držav je prometno najvarnejša):

- 'Leto' - spremenljivka: leto
- 'Drzava' - spremenljivka: ime države
- 'Smrti_pmio' - meritev: število smrti v prometu na milijon ljudi
  
Tabela 3 (gas_pmio: Kako velik vpliv na onesnaženost ozračja ima promet):

- 'Leto' - spremenljivka: leto
- 'Drzava' - spremenljivka: ime države
- 'Kolicina_kg_na_mio' - meritev: količina toplogrednih plinov v kg na milijon ljudi
  

Sestavil sem še nekaj tabel, ki pa sem jih potreboval le za vmesne korake, in niso pomembne za končne rezultate analize.


***

# Analiza in vizualizacija podatkov

```{r vizualizacija, echo=FALSE, message=FALSE, warning=FALSE, results='hide'}
source("vizualizacija/vizualizacija_domen.R", encoding="UTF-8")
```


Na spodnjem grafu je prikazano, kolikšen delež ljudi v določeni državi in letu uporablja eno izmed analiziranih vrst transporta.

```{r graf_delez_ljudi, echo=FALSE, message=FALSE, fig.align='center', fig.height=20,  fig.cap='Deleži uporabe prevoznih sredstev v Evropskih državah'} 
graf_delez_ljudi
```

```{r graf_gas_pmio, echo=FALSE, message=FALSE, fig.align='center', warning=FALSE, fig.cap='Količina toplogrednih plinov v ozračju'} 
graf_gas_pmio
```

Če pogledamo oba grafa lahko v več primerih držav vidimo, da najverjetneje obstaja povezavo med količino toplogrednih plinov v ozračju in tem, katero vrsto transporta uporabljajo prebivalci določene države (npr. kjer se je zmanjšal delež uporabe osebnih avtomobilov se je enako zgodilo tudi s količino toplogrednih plinov v ozračju).


```{r graf_smrti, echo=FALSE, message=FALSE, fig.align='center', fig.height=20, warning=FALSE, fig.cap='Število smrti v prometnih nesrečah na milijon prebivalcev'} 
graf_smrti
```

Iz grafa je razvidno, da gre v veliki večini nesreč za nesreče osebnih avtomobilov, kar pa je pričakovano, saj je tudi delež uporabe avtomobilov daleč največji. Zanimivo je, da so v mnogih državah kljub temu da več ljudi uporablja vlake kot avtobuse, slednji udeleženi v manj nesrečah s smrtnim izidom.


Zemljevid Evrope

```{r zemljevid, echo=FALSE, fig.align='center', fig.cap='Zemljevid Evrope'}

zemljevid_smrti_sum_pmio_2016
```

***

# Napredna analiza podatkov

```{r analiza, echo=FALSE, message=FALSE}
source("analiza/analiza_domen.R", encoding="UTF-8")
```

Spodnji graf prikazuje povezavo med številom naselij in površino občine.

```{r graf regresija, echo=FALSE, fig.align='center', fig.cap='Napoved števila smrti v prometu v naslednjih letih', warning=FALSE}

graf_regresija
```

***

